臺灣高等法院臺南分院民事判決　九十年度上易字第一七五號　Ｊ
　　　上　訴　人　甲　○　○
　　　被　上訴人　乙　○　○
　　　法定代理人　丙　○　○
　　　　　　　　　丁　○　○
右當事人間請求分割共有物事件，上訴人對於中華民國九十年八月十五日臺灣嘉義地
方法院（九十年度訴字第三四三號）第一審判決提起上訴，本院判決如左：
　　　主　　文
上訴駁回。
第二審訴訟費用由上訴人負擔。
　　　事　　實
甲、上訴人方面：
一、聲明：求為判決：(一)請求廢棄原判決。(二)請依兩造分割方案，實地查勘後，再做
    適當分割裁判。(三)第一、二審訴訟費用由被上訴人負擔。
二、陳述：除與原判決記載相同者，茲引用之外，補稱：
（一）第一審之嘉義地方法院僅聽原告律師一面之詞，及其單方面提出的分割方案，
　　　採證有偏頗之嫌，並未斟酌雙方面利益，前後僅傳問二次即草草結案，上訴人
　　　尚來不及提出分割方案及分割圖，且第二次出庭都不給上訴人說明有利的理由
　　　。因為上訴人要說明有利的理由均被法官擋住了，共有物的分割，雙方都有利
　　　害關係，法院理應斟酌雙方陳述及提出方案圖面後，做公平合理（如耕作上方
　　　便、經濟效用、交通等等）的原則，判決始正確，但是本案並未如此。
（二）尤其令人不能心服的是分割應依現有能耕作的實地，做為分割始合理（因為溪
      埔地，隨時有流失淹水之危），原審連溪底有水不能耕作的部分亦分割在內，
      使上訴人不能耕作，變成有名無實，豈有如此分割方法？
（三）若按第一審分割方法，原地籍道路登記二公尺，實際應有四公尺以上寬度始能
      通行，所以道路如寬一點，以後作業當較方便（無論誰分到那一部都應留路）
      。上訴人要分割南北向最大理由是，因為分割南北向較長方形，耕作較方便（
      因細分結果，面積過少不好耕作，如能再以買賣歸於一人耕作較合邏輯）。
（四）上訴人希望分到北邊，當初上訴人向前手購買時，前手保證土地位置及所有權
      都沒有問題，上訴人才向其購買，目前還與前手訴訟中。
三、證據：除援用第一審所提證據外，補提分割圖乙份為證。
乙、被上訴人方面：
一、聲明：求為判決：(一)駁回上訴。(二)第一、二審訴訟費用由上訴人負擔。
二、陳述：除與原判決記載相同者，茲引用之外，補稱：
（一）系爭土地上訴人無權占用，業經台灣嘉義地方法院八十八年度訴字第七五號，
      台灣高等法院台南分院八十八年度上字第三○二號判決：上訴人應將系爭土地
      之地上物鏟除，將占用之土地交還原告（即被上訴人）及其他共有人全體在案
      ，合先敘明。
（二）系爭土地呈長方形，北邊有道路可供通行，南邊部分土地淹沒在河川中，原審
      判決將現有土地部分各分一半，淹沒在河川中之土地亦各分一半，公平合理。
      兩造均面臨北邊道路，可供通行，淹沒在河川中之土地，如將來再浮覆可各得
      一半，非常得當。上訴人之上訴，毫無理由。
（三）如價錢合理，買或賣被上訴人都同意，不過被上訴人曾託人與上訴人協調和解
      ，上訴人不願意。
三、證據：援用第一審所提證據為證。
　　　理　　由
一、本件被上訴人乙○○係禁治產人，此經本院調閱台灣嘉義地方法院八十九年度家
    監字第五三號民事卷宗查明無訛，並有上開裁定在卷足按，其於原審起訴時由其
    子丙○○、丁○○擔任法定代理人，核無不合，應先敘明。
二、被上訴人於原審起訴主張：系爭土地，為兩造所共有，應有部分各二分之一，系
    爭土地並無不得分割之情形，亦無不得分割之契約，因無法達成分割之協議，爰
    請求分割等語。
三、上訴人則以：當初向前手黃三購買系爭土地時，黃三曾答應系爭土地全部讓伊使
    用，針對黃三應負賠償之責部分，伊已對黃三之子提起告訴，尚在訴訟中云云。
四、坐落嘉義縣義竹鄉○○段七七八號、旱、面積０．四六九六公頃之土地，為兩造
    所共有，上訴人與被上訴人應有部分各二分之一，系爭土地並無不得分割之情形
    ，兩造亦無不得分割之協議，因無法達成分割之協議，為此起訴請求分割各情，
    業據被上訴人提出土地登記謄本、地籍圖各乙件為證，為上訴人所不爭，被上訴
    人主張堪信真實。按各共有人得隨時請求分割共有物，民法第八百二十三條定有
    明文，系爭土地經編定為一般農業區水利用地，不受農業發展條例第三條第十一
    項第一款規定之限定，有嘉義縣朴子地政事務所九十年十二月二十六日九十朴地
    二字第八０五六號函足按，被上訴人請求裁判分割，核無不合，應予准許。上訴
    人雖抗辯其買受之前手黃三曾答應全部土地供伊使用云云，但上訴人僅係共有人
    之一，並非全部土地之所有權人，所辯縱令屬實，依上說明，並不影響被上訴人
    得請求分割之權利；至於上訴人另抗辯就系爭土地已支出不少改良費用，則係另
    一法律關係，要非本件判決分割所得審究。
五、查系爭土地呈南北長方形，北邊有道路可供通行，南邊部分土地則淹沒在河川中
    ，北邊之土地則由上訴人種植水稻等情，業據原審法院勘驗現場查證屬實，製有
    勘驗筆錄足憑，並有嘉義縣朴子地政事務所繪製複丈成果圖附卷可稽，上訴人主
    張南北方向分割，則上訴人分受北邊可供耕作之土地，被上訴人所分得部分均淹
    在水中，顯不公平。本院審核原判決所示分割方案（即原判決附圖編號１部分分
    歸上訴人取得；編號２部分分歸被上訴人取得），兩造得使用之土地面積相等，
    上訴人分得之土地，相鄰東邊亦有上訴人向他人承租之土地可合併使用，符合公
    平原則及兩造利益之均衡，認原判決並無不當，上訴意旨指摘原判決不當，非有
    理由，應予駁回。
據上論結，本件上訴為無理由，依民事訴訟法第四百四十九條第一項、第七十八條判
決如主文。
中　　　華　　　民　　　國　　九十一　　年　　　一　　月　　　二十九　　日
　　　　　　　　　　　　　　　　　　臺灣高等法院臺南分院民事第四庭
~B1審判長法官　林　　金　　村
~B2　　　法官　徐　　財　　福
~B3　　　法官　曾　　平　　杉
右為正本係照原本作成。
不得上訴。
中　　　華　　　民　　　國　　九十一　　年　　　一　　月　　　三十一　　日
~B法院書記官　葉　　秀　　珍
